【裁判字號】    89,自,12
【裁判日期】    900501
【裁判案由】    詐欺等
【裁判全文】
臺灣苗栗地方法院刑事判決                            八十九年度自字第一二號
    自  訴  人  丁○○
    被      告  戊○○
                甲○○
右列被告等因詐欺等案件，經自訴人提起自訴，本院判決如左：
    主  文
戊○○、甲○○均無罪。
    理  由
一、自訴意旨略以：自訴人係遊覽車司機，於民國八十六年五月七日起至十一月十三
    日止，受僱於被告甲○○、戊○○夫妻。詎被告戊○○以合夥經營野雞車遊覽車
    為名，從未給付自訴人薪資，另又以手頭甚緊，除向自訴人借得新台幣（下同）
    十二萬元外，又騙取自訴人所有之ＬＸ–三五○二號自小客車向苗栗縣公館鄉東
    成當舖典當十萬元，被告戊○○在付了一次利息後，該車即被流當。自訴人因工
    作半年餘未拿到工資，生活陷入困境，有意另謀出路之際，被告甲○○惟恐自訴
    人催討所欠之金錢，遂於八十六年十月二十一日，在自訴人毫不知情之下，以偽
    造之要保書向國泰人壽保險股份有限公司（下稱國泰人壽）投保五十萬元終身壽
    險，外加一百萬元傷害死殘保險附約，若有紅利，則提高當期死殘保險金額。因
    認被告戊○○涉有詐欺罪嫌，被告甲○○涉有偽造私文書罪嫌云云。
二、按犯罪事實應依證據認定之，無證據不得推定犯罪事實；又不能證明被告犯罪者
    ，應諭知無罪之判決，刑事訴訟法第一百五十四條、第三百零一條第一項分別定
    有明文。次按認定不利於被告之事實，須依積極證據，苟積極證據不足為不利於
    被告事實之認定時，即應為有利於被告之認定，更不必有何有利之證據；又事實
    之認定，應憑證據，如未能發現相當之證據，或證據不足以證明，自不能以推測
    或擬制之方法，為裁判基礎；且認定犯罪事實所憑之證據，雖不以直接證據為限
    ，間接證據亦包括在內，然無論直接或間接證據，其為訴訟上之證明，須於通常
    一般之人均不致於有所懷疑，而得確信其為真實之程度者，始得據之為有罪之認
    定，倘其證明尚未達到此一程度，而有合理之懷疑存在時，尚難為有罪認定之基
    礎，最高法院三十年上字第八一號判例、四十四年台上字第八六號、七十六年台
    上字第四九八九號判例均可資參照。另自訴人之自訴，本以使被告受刑事訴追為
    目的，故其陳述是否與事實相符，自應調查其他證據，以資審認，苟其所為攻擊
    之詞，尚有瑕疵，則在此瑕疵未予究明以前，即不能據採為斷罪之基礎；且自訴
    人於自訴案件中等同於公訴案件檢察官之地位，其就所自訴之犯罪事實，負有舉
    證之責任。再者，刑法上詐欺罪之成立，以意圖為自己或第三人不法之所有，以
    詐術使人交付所有物為要件，而所謂以詐術使人交付，必須被詐欺欠因其詐術而
    陷於錯誤，若其所用方法不能認為詐欺，且交付人亦不致於陷於錯誤者，即不能
    構成該條之罪；而偽造文書罪之成立，以足生損害於公眾或他人為特別要件，所
    謂足生損害，固不以實已發生損害為必要，然亦必須有足以生損害之虞者，始足
    當之，若其僅具偽造之形式，而實質上並不足以生損害之虞者，尚難構成本罪，
    亦分別有最高法院二十三年上字第二○八四號、四十九年台非字第一八號判例可
    資參照。
三、本件自訴人認被告戊○○、甲○○分別涉有前揭詐欺、偽造文書罪嫌，無非係以
    自訴人之指訴，及國泰人壽保險股份有限公司（下稱國泰人壽保險公司）富貴保
    本三福終壽險要保書影本、招攬報告書影本、國泰人壽保險公司催繳通知影本各
    一件為其論據。惟訊據被告戊○○、甲○○均坦承自八十六年五月七日起至同年
    十一月十三日止，自訴人受僱為ＣＣ–四七六號遊覽車之駕駛，及被告甲○○於
    八十六年十月二十一日以自訴人為保險人及被保險人向國泰人壽保險公司投保壽
    險等情屬實，惟堅詞否認有何詐欺或偽造文書犯行，被告戊○○辯稱：自訴人之
    薪資均已給付，其未向自訴人借款，亦未向自訴人借車典當等語，甲○○則辯稱
    ：其以自訴人為要保人及被保險人，向國泰人壽保險公司投保壽險，係為補傷害
    保險之不足，並經自訴人同意，且保險費係由其支付，受益人則係自訴人本人及
    其妻乙○○等語。經查：
  (一)自訴人於八十六年五月七日至同年十一月十三日，係受僱於被告甲○○，而為Ｃ
    Ｃ–四七六號遊覽車之駕駛等情，為兩造所不爭執，是該僱傭契約之僱用人應為
    甲○○，而非戊○○。而負有薪資給付義務之人乃僱用人本人，故自訴人之薪資
    自應由甲○○給付，倘自訴人之薪資未受給付，亦屬自訴人與被告甲○○間之民
    事糾紛，尚難謂被告戊○○就自訴人薪資未付部分有何詐欺犯行。
  (二)又自訴人提起本件自訴，認被告戊○○向其借款，有詐欺之犯行，無非以被告戊○○分別於八十六年五月中旬向其借款九萬元，又於同年六月騙其將所有之ＬＸ
    –三五○二號自小客車開到東成當舖典當十萬元後，交付被告戊○○該十萬元，
    戊○○又於八十九年七月向其借款三萬元，為認定之依據，然查，被告戊○○堅
    決否認有借款之事實，而自訴人於本院審理時亦稱：係甲○○向其借十二萬元，
    因為甲○○是老闆，所以沒有證明，關於被告騙車向當舖典當乙節，亦無證明等
    語（見八十九年七月二十七日訊問筆錄）。據此，自訴人認被告戊○○犯罪乃全
    憑個人臆測，並無任何證據支持，況且，自訴人亦未提出任何證據方法供本院調
    查，尚難自訴人之指訴而遽以推斷被告戊○○有何詐欺犯行，不能證明被告戊○○犯罪，應依法諭知被告戊○○無罪之判決。
  (三)被告甲○○於八十六年十月二十一日，以自訴人為要保人及被保險人，向國泰人
    壽保險公司投保終身壽險，由保險業務員丙○○代為填寫要保書，且由被告甲○○繳交八十六年十月二十一日至八十七年四月二十日之保險費，並約定保險契約
    之受益人為自訴人及其妻乙○○，該保險契約現已失效等情，業據被告供明在卷
    ，亦經自訴人指述明確，且據證人丙○○到庭證述，並有國泰人壽保險公司富貴
    保本三福終身壽險要保書影本、招攬訪問報告書影本各一件附卷可稽，是被告甲○○以自訴人名義投保前開保險之事實，足堪認定。又自訴人對被告甲○○提起
    本件自訴，認其有偽造文書之犯行，無非以該保險契約書非其填寫，於八十六年
    四月三十日接獲國泰人壽保險公司催繳通知時，始知被告甲○○冒名投保之事為
    認定之依據，惟查，被告甲○○堅決否認有偽造私文書之犯行，辯稱投保業經自
    訴人同意等語，而自訴人於本院審理中亦稱：「我不知道」（見八十九年七月二
    十七日訊問筆錄），據此，自訴人之指訴並非無瑕疵，尚不足為不利於被告甲○○之認定。況且，該保險契約之受益人係自訴人及自訴人之妻乙○○，倘自訴人
    於該保險契約有效期間內發生所約定之保險事故時，享有領取保險金之利益者係
    自訴人及自訴人之妻乙○○，又被告甲○○雖僅繳納八十六年十月二十一日至八
    十七年四月二十日之保險費，致自訴人於八十七年四月三十日受繳納保險費之催
    繳通知，然該保險契約已因自訴人離職後被告甲○○未續繳保險費而失效，與未
    訂立保險契約時同，是自訴人並未因此而受有損害或有足生損害之虞，要難因被
    告甲○○以自訴人為要保人投保情事，即遽與偽造私文書足以生損害於他人之犯
    行相提並論。此外，別查無其他積極證據足認被告甲○○有何偽造私文書足生損
    害於自訴人之犯行，依照前揭說明，既不能證明被告甲○○犯罪，即應為無罪之
    諭知。據上論結，應依刑訴訟法第三百四十三條、第三百零一條第一項，判決如
    主文。
中    華    民    國    九十      年      五        月        一        日
                                    臺灣苗栗地方法院刑事第二庭
                                        法  官  陳  慧  萍
右正本證明與原本無異。
如不服本判決，應於送達後十日內向本院提出上訴狀(須附繕本)，上訴於台灣高等法
院台中分院。
                                        書記官  陳  建  分
中    華    民    國    九十      年      五        月        一        日


司法院資訊處製作；財團法人民間司法改革基金會備份。
